---
title: "Mi primer documento de Quarto"
format: html
---

```{r}
library(tidyverse) # Paquetería para manipulación de datos
library(fpp3) # Paquetería para series de tiempo
```

## Introducción

**negritas**

*cursiva*

`CTRL + SHIFT + I` para insertar código
`CTRL + SHIFT + ENTER` para ejecutar todo el código
`CTRL + ENTER` para ejecutar el código seleccionado
`CTRL + SHIFT + M` para insertar un *pipe*

`dplyr` tiene una función llamada `filter()`, que oculta la función del mismo nombre de la paquetería `stats`. Si quisiera usar la función, tendría que escribirse así:

```{r}
#| eval: false

stats::filter() 
```

También puedo usar funciones de paqueterías que no  estén cargadas en el entorno escribirndo la paquetería antes de la función:

```{r}
#| eval: false

readxl::read_excel() 
```

```{r}
tourism
```

Para conocer cuál variable es `index`, puedo usar un `index_var()`:

```{r}
index_var(tourism)
```


```{r}
key_vars(tourism)
```

```{r}
key_data(tourism)
```

```{r}
distinct(tourism, State)
```

¿Qué regiones hay en Tasmania?

```{r}
distinct(
    filter(tourism, State == "Tasmania"), 
    Region
    )
```

OR -> `|`
AND -> `&`ç
= -> `<-`

¿Cómo calculo los viajes promedio en la costa este de Tasmania?

```{r}
tourism |> 
    filter(
        State == "Tasmania", 
        Region == "East Coast"
    ) |> 
    as_tibble() |>
    group_by(
        Purpose
    ) |>
    summarise(
        mean_trips = mean(Trips)
    )
```

Graficar los viajes en la costa este de Tasmania:

```{r}
tourism |> 
    filter(
        State == "Tasmania", 
        Region == "East Coast"
    ) |>
    autoplot(Trips) + 
    facet_wrap(
        vars(Purpose), 
        scale = 'free_y'
    ) + 
    theme_minimal() +
    theme(
        legend.position = 'none'
    ) + 
    labs(
        title = 'Viajes por propósito en la costa este de Tasmania',
        subtitle = 'Australia',
        y = 'Viajes (miles)',
        caption = 'Datos de la paquetería `fpp3`'
    ) 
```