---
title: "Ejercicio de Pronóstico"
subtitle: "Importaciones de EEUU de autos mexicanos"
author: "Gibrán Leonardo Chávez González"
date: 2026-09-11
format:
    html:
        embed-resources: true
        toc: true
        toc-depth: 2
---

Importamos las librerías con las que vamos a trabajar:
```{r}
library(tidyverse)
library(fpp3)
```

Definimos la serie de tiempo de importaciones de autos mexicanos a EEUU, que se
encuentra en la base de datos FRED (Federal Reserve Economic Data) con el código
`MAUINSA` (*Mexican Auto Imports*, miles de unidades, sin ajuste estacional,
fuente: U.S. Bureau of Economic Analysis). La serie es mensual y comienza en
enero de 1993; pedimos los datos desde una fecha anterior para traer todo el
histórico disponible.
```{r}
imports <- tidyquant::tq_get(
    x = 'MAUINSA',
    get = 'economic.data',
    from = '1990-01-01',
    to = '2025-10-01'
) |>
    mutate(
        date = yearmonth(date)
    ) |>
        as_tsibble(index = date)
```

Vemos cuál es la estructura de la serie de tiempo, incluida la primera y la
última observación disponibles:
```{r}
imports

imports |>
    filter(date == min(date) | date == max(date))
```

Ahora, graficamos la serie de tiempo:
```{r}
imports |>
    autoplot(price)
```

## Elección de la transformación

Antes de modelar conviene decidir si trabajamos con la serie en niveles o
transformada. En la gráfica anterior se observa que:

- El nivel de la serie ha crecido de forma importante desde 1993, con una caída
  fuerte en 2008-2009, otra en 2020 (pandemia) y un repunte marcado al final de
  la muestra.
- La variación de corto plazo (ruido) tiende a ser mayor cuando la serie está en
  niveles altos; una descomposición aditiva sobre la serie en niveles dejaría
  un residuo con varianza no constante.

La transformación logarítmica ayuda porque **estabiliza la varianza del término
de error** y convierte una estructura multiplicativa en aditiva, que es el
supuesto de los métodos que vamos a usar. Además tiene una ventaja de
interpretación: **una diferencia en escala logarítmica equivale a un cambio
porcentual en la escala original**, lo cual es natural para volúmenes de
importación, y garantiza que los intervalos de predicción, al revertirse, sean
positivos (las importaciones no pueden ser negativas).

El logaritmo es el caso particular $\lambda = 0$ de la familia Box-Cox.
Verificamos que es una elección razonable con el criterio de Guerrero:
```{r}
imports |>
    features(price, features = guerrero)
```

Comparamos visualmente ambas escalas:
```{r}
imports |> autoplot(price) + labs(title = 'Serie en niveles')
imports |> autoplot(log(price)) + labs(title = 'Serie en escala logarítmica')
```

Si `lambda_guerrero` está cerca de 0, el logaritmo es una transformación Box-Cox
adecuada y, por ser la más interpretable, es la que usaremos. Más adelante
confirmamos su utilidad comparando métricas de error y residuos con y sin
transformación.

## Preparación del ejercicio

Queremos pronosticar los próximos 14 meses (hasta diciembre de 2026), por lo
tanto, haremos un train-test split donde se dejarán los últimos 14 meses para
testear el modelo. Para esto, definimos la variable de `train` y de `test`,
además del horizonte:
```{r}
h <- 14

df_train <- imports |>
    slice_head(n = nrow(imports) - h)

df_test <- imports |>
    slice_tail(n = h)
```

Ahora, volvemos a graficar, pero esta vez únicamente el conjunto de entrenamiento:
```{r}
df_train |>
    autoplot(price)
```

A simple vista, la serie muestra un nivel que cambia en el tiempo (sube hasta
mediados de la década de 2010, baja y vuelve a subir) más que una tendencia
lineal única, y una estacionalidad mensual clara. Para analizar mejor la serie,
podemos descomponerla en sus componentes de tendencia, estacionalidad y ruido.
Para este caso, usaremos el método STL:
```{r}
componentes_train <- df_train |>
    model(
        stl = STL(
            price ~ trend(window = 25) + season(window = 'periodic'),
            robust = TRUE
        )
    ) |>
        components()
```

Ahora graficamos cada componente:
```{r}
componentes_train |>
    autoplot()
```

Se ve con claridad la estacionalidad mensual (de amplitud casi constante) y un
componente de tendencia-ciclo que no es monótono: crece hasta ~2015, decae y
repunta. La barra gris del panel `season_year` es mucho más pequeña que la de
`trend`, por lo que la estacionalidad, aunque marcada, aporta menos variación
que el movimiento de nivel.

Ahora procederemos a estimar con 4 modelos de referencia (*benchmarks*), los
cuales son:

- Mean
- Naive
- Seasonal Naive
- Drift

Para ello, podemos intentar dos formas: primero entrenamos cada modelo
independientemente y, segundo, entrenamos cada componente de la descomposición
con el modelo que resulte más conveniente. En la descomposición modelamos la
serie **desestacionalizada** (`season_adjust`, es decir, tendencia + ruido) con
`RW` con *drift* para capturar el movimiento de nivel, y la **estacionalidad**
(`season_year`) con `Seasonal Naive`:
```{r}
descomposition <- decomposition_model(
    STL(
        price ~ trend(window = 25) + season(window = "periodic"),
        robust = TRUE
    ),
    RW(season_adjust ~ drift()),
    SNAIVE(season_year)
)

df_fit <- df_train |>
    model(
        media = MEAN(price),
        naive = NAIVE(price),
        snaive = SNAIVE(price),
        drift = RW(price ~ drift()),
        desc = descomposition
    )
```

La serie pronosticada mediante la descomposición se obtiene como:

$$
\widehat{y}_{t+h\mid t}
=
\widehat{A}_{t+h\mid t}
+
\widehat{S}_{t+h\mid t},
$$

donde $\widehat{A}_{t+h\mid t}$ es el pronóstico de la serie desestacionalizada
(`season_adjust`, que ya incluye tendencia y ruido) y $\widehat{S}_{t+h\mid t}$
es la estacionalidad pronosticada.

Ahora, vemos los residuos en cada modelo:
```{r}
for (m in colnames(df_fit)) {
    residuos <- df_fit |>
        select(all_of(m)) |>
        gg_tsresiduals() + labs(title = m)

    print(residuos)
}
```

Aplicamos además el test de Ljung-Box sobre los residuos de innovación (rezago
24) para contrastar formalmente la hipótesis de ruido blanco:
```{r}
df_fit |>
    augment() |>
    features(.innov, ljung_box, lag = 24)
```

Ahora, hacemos el pronóstico y evaluamos. Pasamos la serie completa a
`accuracy()` para que pueda emparejar los índices y calcular las métricas
escaladas (`MASE`, `RMSSE`):
```{r}
df_fc <- df_fit |>
    forecast(h = nrow(df_test))

df_fc |>
    accuracy(imports) |>
    arrange(RMSSE)
```

Después, graficamos para ver cómo es nuestro pronóstico en comparación con los
datos de test:
```{r}
df_fc |>
    autoplot(df_train) +
    autolayer(
        df_test,
        price,
        colour = 'red'
    ) + labs(title = 'Pronóstico mediante componentes')
```

En niveles, ningún modelo pasa el test de Ljung-Box (p-values muy pequeños): los
residuos del modelo de descomposición conservan autocorrelación significativa en
el rezago 1 y algo de estructura estacional. El mejor *benchmark* individual por
error es `snaive`, pero su MAPE ronda el 22%.

## Repetición con transformación logarítmica

Repitamos el proceso, pero haciendo una transformación logarítmica, para ver si
podemos mejorar. Primero ploteamos la serie, después modelamos y vemos residuos:

```{r}
df_train |>
    autoplot(log(price))
```

Descomponemos la serie y lo ploteamos:
```{r}
componentes_train <- df_train |>
    model(
        stl = STL(
            log(price) ~ trend(window = 25) + season(window = 'periodic'),
            robust = TRUE
        )
    ) |>
        components()

componentes_train |>
    autoplot()
```

Armamos los modelos y ploteamos residuos de cada uno:

```{r}
#| warning: false
descomposition_log <- decomposition_model(
    STL(
        log(price) ~ trend(window = 25) + season(window = "periodic"),
        robust = TRUE
    ),
    RW(season_adjust ~ drift()),
    SNAIVE(season_year)
)

df_fit <- df_train |>
    model(
        media = MEAN(log(price)),
        naive = NAIVE(log(price)),
        snaive = SNAIVE(log(price)),
        drift = RW(log(price) ~ drift()),
        desc = descomposition_log
    )

for (m in colnames(df_fit)) {
    residuos <- df_fit |>
        select(all_of(m)) |>
        gg_tsresiduals() + labs(title = m)

    print(residuos)
}
```

Test de Ljung-Box con la transformación:
```{r}
df_fit |>
    augment() |>
    features(.innov, ljung_box, lag = 24)
```

Ahora, hacemos el pronóstico y evaluamos:
```{r}
df_fc <- df_fit |>
    forecast(h = nrow(df_test))

df_fc |>
    accuracy(imports) |>
    arrange(RMSSE)
```

Después, graficamos para ver cómo es nuestro pronóstico en comparación con los
datos de test:
```{r}
df_fc |>
    autoplot(df_train) +
    autolayer(
        df_test,
        price,
        colour = 'red'
    ) + labs(title = 'Pronóstico mediante componentes (transformación logarítmica)')
```

Con la transformación:

- El error del modelo de descomposición se reduce aproximadamente a la mitad
  (RMSE y MAPE) frente a la versión en niveles, y la autocorrelación de sus
  residuos en el rezago 1 baja de forma notable.
- Los modelos `drift` y `naive` obtienen un RMSE puntual algo menor que `desc`
  en esta ventana de test, **pero no son modelos válidos para esta serie**: al
  ignorar la estacionalidad, dejan una autocorrelación enorme en los rezagos 12
  y 24, y sus intervalos de predicción, al revertir el logaritmo, se disparan a
  valores no creíbles a 14 meses.
- Entre los modelos que sí capturan la estacionalidad, el de descomposición
  sobre `log(price)` es el de menor error y con residuos más cercanos a ruido
  blanco (aunque, como muestra el test de Ljung-Box, todavía no del todo).

Por lo anterior, seleccionamos el **modelo de descomposición STL sobre
`log(price)`** para el pronóstico final.

## Pronóstico final

Entrenamos el modelo elegido con **todos los datos** para hacer el pronóstico de
14 meses hacia el futuro. Usamos exactamente la misma especificación que
evaluamos en el conjunto de prueba:
```{r}
df_fit_final <- imports |>
    model(
        desc_log = decomposition_model(
            STL(
                log(price) ~ trend(window = 25) + season(window = 'periodic'),
                robust = TRUE
            ),
            RW(season_adjust ~ drift()),
            SNAIVE(season_year)
        )
    )
```

```{r}
df_fc_final <- df_fit_final |>
    forecast(h = 14)
```

`fable` aplica y revierte la transformación automáticamente. El pronóstico
puntual que reporta por defecto es la **mediana** de la distribución; también
podemos ver la **media** (ajustada por sesgo), que es la que minimiza el error
cuadrático:
```{r}
df_fc_final |>
    as_tibble() |>
    transmute(
        date,
        mediana = median(price),
        media = .mean
    )
```

```{r}
df_fc_final |>
    autoplot(
        imports,
        level = c(80, 95)
    ) +
    labs(
        title = 'Pronóstico a 14 meses',
        y = 'Miles de unidades'
    )
```

## Conclusiones

**Modelo elegido.** La serie de importaciones de autos mexicanos a EEUU presenta
(i) un nivel que cambia en el tiempo —crece hasta mediados de la década de 2010,
decae y repunta al final de la muestra—, (ii) una estacionalidad mensual marcada
y de amplitud aproximadamente constante en escala logarítmica, y (iii) quiebres
puntuales asociados a la crisis de 2008-2009 y a la pandemia de 2020. Dado el
objetivo (pronóstico a 14 meses), se eligió un **modelo de descomposición STL
sobre `log(price)`**, que modela por separado la serie desestacionalizada con
`RW` con *drift* (recoge el movimiento de nivel) y la estacionalidad con
`SNAIVE`. Frente a los cuatro *benchmarks* individuales, es el único que captura
simultáneamente nivel y estacionalidad.

**Justificación de la transformación logarítmica.** No se adopta porque la
amplitud estacional crezca con el nivel (la descomposición muestra que es casi
constante), sino porque: (a) estabiliza la varianza del término de error, que en
niveles es mayor cuando la serie está alta; (b) hace interpretables los cambios
como porcentajes y mantiene positivos los intervalos revertidos; (c) el criterio
de Guerrero arroja un $\lambda$ cercano a 0; y (d) empíricamente, reduce el
error del modelo de descomposición en el conjunto de prueba aproximadamente a la
mitad (RMSE y MAPE) y baja la autocorrelación residual en el rezago 1.

**Evaluación.** En el *test* (últimos 14 meses), el modelo de descomposición con
log es el de menor error entre los modelos que capturan estacionalidad. Los
modelos `drift` y `naive` lograron un RMSE puntual algo menor, pero se
descartaron porque sus residuos muestran autocorrelación fuerte en los rezagos
12 y 24 (no modelan la estacionalidad) y sus intervalos de predicción crecen sin
control al revertir el logaritmo; su ligera ventaja puntual es un artefacto de
que la ventana de prueba fue relativamente plana.

**Diagnóstico de residuos.** Aun con la transformación, los residuos del modelo
elegido conservan autocorrelación significativa en los rezagos 1-2 y colas
pesadas por los shocks de 2008 y 2020; el test de Ljung-Box rechaza la hipótesis
de ruido blanco. Es decir, **queda estructura sin capturar**: los intervalos de
predicción por teoría normal probablemente subestiman la incertidumbre y sería
preferible complementarlos con intervalos *bootstrap*.

**Lectura del pronóstico.** El pronóstico a diciembre de 2026 proyecta la
continuidad del patrón estacional mensual sobre un nivel en torno al observado
recientemente, con un intervalo del 95% amplio y asimétrico (más largo hacia
arriba, por efecto de revertir el logaritmo). La proyección extrapola el fuerte
repunte del cierre de la muestra, por lo que es sensible a ese último tramo: si
el repunte fue transitorio, el pronóstico queda sesgado al alza.

**Limitaciones y siguientes pasos.**

- Los modelos de referencia no incorporan información externa (aranceles,
  T-MEC, ciclo económico de EEUU) ni manejan quiebres estructurales.
- `RW` con *drift* supone que la pendiente reciente se mantiene 14 meses; la
  ventana de tendencia del STL (`window = 25`) es flexible, lo que hace que el
  *drift* dependa bastante del final de la serie.
- La evaluación se hizo con un único *train/test split*; una validación cruzada
  de series de tiempo (`stretch_tsibble`) daría una estimación más robusta del
  error.
- La autocorrelación residual restante justifica pasar a modelos ETS/ARIMA
  (Módulo 2), tomando esta descomposición como línea base a superar.
